【裁判字號】    99,竹簡,203
【裁判日期】    990713
【裁判案由】    塗銷所有權移轉登記
【裁判全文】
臺灣新竹地方法院民事簡易判決         99年度竹簡字第203號
原      告  台新國際商業銀行股份有限公司
法定代理人  甲○○
訴訟代理人  丁○○
            乙○○
被      告  戊○○○○○○
            丙○○
上列當事人間塗銷所有權移轉登記事件，本院於民國99年6月29
日言詞辯論終結，判決如下：
    主      文
被告間就坐落新竹市○○段○○段一０九地號、面積一二六六點
八七平方公尺及同小段一一０地號，面積一八九點六八平方公尺
，權利範圍均為五七一八分之一００之土地及其上建號二四八號
即門牌號碼新竹市○○○街八一號四樓，權利範圍全部之不動產
，於民國九十五年二月三日所為買賣行為及民國九十五年二月十
三日所為之所有權移轉行為應予撤銷。
被告丙○○就前項所示之土地及建物於民國九十五年二月十三日
以買賣為登記原因向新竹市地政事務所辦理之所有權移轉登記應
予塗銷，並回復登記為被告戊○○○○○○所有。
原告其餘之訴駁回。
訴訟費用新台幣伍仟肆佰元由被告負擔。
    事實及理由
一、本件被告戊○○○○○○、丙○○均未於言詞辯論期日到場
    ，核無民事訴訟法第386條各款所列情形，爰依原告之聲請
    ，由其一造辯論而為判決。
二、原告主張：
（一）緣被告戊○○○○○○於民國（下同）93年10月向原告申
      請卡號0000000000000000之信貸使用，詎被告蘇金藍至99
      年3月2日止，消費記帳尚餘新台幣（下同）496,524元（
      內含消費本金405,670元、利息71,949元、違約金18,905
      元）未按期給付，目前已逾期達603天。
（二）查被告戊○○○○○○於95年1月5日在原告銀行帳款即開
      始逾期，惟其竟為避免其財產遭強制執行，與其夫即被告
      丙○○通謀為虛偽之意思表示，於95年2月3日將被告戊○
      ○○○○○所有坐落新竹市○○段○○段109地號、面積
      1266.87平方公尺及同小段110地號，面積189.68平方公尺
      ，權利範圍均為5718分之100之土地及其上建號248號即門
      牌號碼新竹市○○○街81號4樓，權利範圍全部之不動產
      （下稱系爭不動產）訂立買賣契約，並以買賣為登記原因
      ，於95年2月13日移轉登記與被告丙○○。查系爭不動產
      原有設定抵押，嗣被告間為買賣後，系爭抵押權並未塗銷
      債務人亦未變更，顯不符合一般交易慣例，且系爭不動產
      之移轉時間又在被告戊○○○○○○債務逾期清償之後，
      足證被告係以買賣行為之名行脫產之實，其等移轉系爭不
      動產之行為乃係通謀虛偽意思表示。依民法第87條第1項
      、第113條之規定，其法律行為應屬無效，且被告丙○○
      應負有回復原狀之義務。又按債務人怠於行使權利時，債
      權人因保全債權，得以自己之名義，行使其權利，民法第
      242條定有明文。被告間之買賣關係及所有權移轉物權行
      為為通謀虛偽意思而無效，故系爭不動產所有權應仍屬於
      被告戊○○○○○○所有，原告爰依民法第242條代位被
      告戊○○○○○○之權利，請求依民法第113條之規定將
      系爭不動產回復登記於被告戊○○○○○○名下所有。
（三）又當事人主張有利於己之事實者，就其事實有舉證之責任
      ，民事訴訟法第277條定有明文。又確認法律關係不存在
      之訴，如原告僅否認被告於訴訟前所主張法律關係成立原
      因之事實，以求法律關係不成立之確認，應由被告就法律
      關係存在或法律關係成立原因之事實，負舉證之責，最高
      法院42年度台上字第170號、20年上字第709號判例意旨參
      照。本件原告否認系爭買賣行為事實存在，自應由被告二
      人就其等主張之買賣關係存在之積極事實負舉證責任，例
      如合理之對價關係、資金來源及來往記錄等。又如本院認
      先位之訴為無理由，惟被告戊○○○○○○於負債期間曾
      求助於其家人，故被告丙○○對蘇金藍之財務狀況應無不
      知情之道理，且被告仍居住於該系爭不動產，另抵押權債
      務人設定仍為戊○○○○○○，此有違一般交易慣例之事
      實亦可窺知買受人並無所有之意思，而移轉時點又為被告
      戊○○○○○○債務逾期履行困難之後，其移轉之意圖乃
      為脫產以避免遭債權人強制執行至為明顯，故難謂被告間
      買賣無脫產之惡意。亦即被告丙○○於受移轉時應明知有
      損害於原告之債權，爰依民法第244條第2項之規定，訴請
      撤銷被告間買賣行為暨所有權移轉登記行為及回復登記為
      被告戊○○○○○○所有等語。並聲明：《一》先位聲明
      ：1、確認被告戊○○○○○○、丙○○間就系爭不動產
      之買賣關係不存在。2、被告丙○○應就系爭不動產於95
      年2 月13日以買賣為原因所為之所有權移轉登記予以塗銷
      ，回復為被告戊○○○○○○名義。《二》備位聲明：1
      、被告戊○○○○○○、丙○○間就系爭不動產之所有權
      持分之買賣債權行為及移轉所有權之物權行為應予撤銷。
      2、被告丙○○應就系爭不動產之所有權移轉登記回復登
      記為被告戊○○○○○○所有。
三、被告戊○○○○○○、丙○○均未於言詞辯論期日到場，亦
    未提出準備書狀作何聲明或陳述。
四、原告主張被告戊○○○○○○於93年10月間向其申請信用貸
    款，借款期間自93年10月18日起至98年10月18日止，約定還
    款方式以每月為1期，分60期於每月5日前以年息13.5%清償
    本息，詎被告戊○○○○○○於94年2月起逾期未繳，嗣於
    95年3月20日，被告戊○○○○○○依「中華民國銀行公會
    會員辦理消費金融案件無擔保債務協商機制」規定申請債務
    協商，約定95年4月起，分80期，利率0%，於每月10日以30,
    880元依各債權銀行債權金額比例清償各項債務，至全部清
    償為止，惟其於協商前之95年2月13日，即以買賣為原因，
    向新竹市地政事務所申請辦理所有權移轉登記，而移轉登記
    予其夫即被告丙○○。嗣被告戊○○○○○○於96年7月間
    毀諾，同年7月19日，復與原告銀行為個別協商，約定年息
    0%，每月給付3,590元，然仍於97年4月間再度毀諾，迄今積
    欠原告496,524元（內含消費本金405,670元、利息71,949
    元、違約金18,905元）未付等情，業據提出原告銀行信用貸
    款借據暨申請書、催收帳卡查詢、協議書、繳款明細等件為
    證，並經本院依職權向新竹市地政事所函調系爭不動產過戶
    登記申請書全案在卷可按，而被告等經本院合法通知，均未
    於言詞辯論期日到場，復未提出書狀作何聲明或陳述，自堪
    信原告主張為真實。
五、按表意人與相對人通謀而為虛偽意思表示者，其意思表示無
    效，民法第87條第1項固定有明文。然所謂通謀虛偽意思表
    示，乃指表意人與相對人互相故意為非真意之表示而言，故
    相對人不僅須知表意人非真意，並須就表意人非真意之表示
    相與為非真意之合意，始為相當，若僅一方無欲為其意思表
    示所拘束之意，而表示與真意不符之意思者，尚不能指為通
    謀而為虛偽意思表示，在贈與或買賣契約，亦不能僅因契約
    當事人間有特殊親誼關係或價金之交付不實，即謂該贈與或
    買賣係通謀虛偽成立。次按，第三人主張表意人與相對人通
    謀而為虛偽意思表示者，該第三人應負舉證之責。而民事訴
    訟如係由原告主張權利者，應先由原告負舉證之責，若原告
    先不能舉證，以證實自己主張之事實為真實，則被告就其抗
    辯事實即令不能舉證，或其所舉證據尚有疵累，亦應駁回原
    告之請求。最高法院分別著有86年度台上字第3865號裁判、
    48年台上字第29號判例、17年上字第917 號判例可資參照。
    查系爭不動產原為被告戊○○○○○○所有，其於債務協商
    前之95年2月13日以買賣為由辦理所有權移轉登記予其夫即
    被告丙○○，已如前述。原告雖主張被告戊○○○○○○於
    95年1月5日在原告銀行帳款即開始逾期，為避免其財產遭強
    制執行而惡意脫產予其夫即被告丙○○，顯係通謀而為意思
    表示，被告應就渠等間有買賣關係存在之積極事實（如合理
    對價關係、資金來源及來往記錄等）提出證據等語，惟依前
    揭說明，仍應由原告就前開買賣行為係被告「通謀虛偽意思
    表示」乙節負舉證之責。
六、查原告僅以上揭情詞即系爭不動產在過戶時被告戊○○○○
    ○○已有逾期繳款事實，且在過戶未幾即向各債權銀行申請
    債務協商，另系爭不動產上抵押權並未塗銷，債務人亦未變
    更，與一般交易慣例不符等事實為論據，然前開事實之存在
    ，並無法當然推定被告戊○○○○○○與其夫丙○○就系爭
    不動產所為之交易，必無買賣之真意，是原告以被告為夫妻
    關係，並質疑系爭不動產買賣之資金來源及來往記錄，據以
    推論系爭買賣契約為通謀虛偽意思表示云云，依卷存資料尚
    僅認係原告個人臆測之詞，無法使法院獲致蓋然之心證，而
    肯認其主張為真實。況夫妻間非不得成立買賣，而夫妻間之
    買賣行為常有別於一般之交易安全或習慣，未書立字據證明
    或以現金交付或買賣價金以債抵銷，甚而以低於市價之交易
    價格成交，均屬常見，尚難因此即謂其買賣關係必非真實，
    係通謀虛偽所為之意思表示。是被告縱均未到庭，亦未就渠
    等間前開買賣價金交付方式、來源為說明，仍難因此即為有
    利於原告之認定。從而，原告先位之訴，主張被告間係通謀
    虛偽意思表示所為之交易乙節，既未能提出具體之證據，足
    證被告戊○○○○○○與丙○○間就系爭不動產所為之買賣
    債權行為及移轉所有權之物權行為，確係出於通謀虛偽意思
    表示而為，則其據此謂前開買賣及移轉所有權之債權及物權
    行為依法應屬無效，被告丙○○負有回復原狀之義務，被告
    戊○○○○○○有權請求被告丙○○塗銷系爭不動產所有權
    之移轉登記，卻怠於行使，原告為保全債權，爰依民法第87
    條第1項、第767條、第242條等規定，訴請確認被告間就系
    爭不動產之買賣關係不存在，並請求被告丙○○將系爭不動
    產於95年2月13日以買賣為原因所辦理之所有權移轉登記予
    以塗銷，回復為被告戊○○○○○○所有，即屬無據。
七、次按債務人所為之有償行為，於行為時明知有損害於債權人
    之權利者，以受益人於受益時亦知其情事者為限，債權人得
    聲請法院撤銷之，民法第244條第2項定有明文。次按債權人
    行使撤銷權，以其債權於債務人為詐害行為時，業已存在為
    限。又債務人所有之財產除對於特定債權人設有擔保物權外
    ，應為一切債務之總擔保，倘債務人財產已不足清償一切債
    務，而竟將財產出賣與人，且非用以清償具有優先受償權之
    債務，對於普通債權人，即難謂無詐害行為（最高法院78年
    度台上字第1583號判決意旨參照）。查本件被告戊○○○○
    ○○於95年3月20日依「中華民國銀行公會會員辦理消費金
    融案件無擔保債務協商機制」規定申請債務協商時，總債務
    金額高達2,470,335元，其於95年2月13日以買賣為原因將系
    爭不動產移轉登記予被告丙○○後，名下已無任何不動產，
    財產總額僅有投資所得76,330元，有協議書及稅務電子閘門
    財產所得調件明細表附卷可稽，足見被告戊○○○○○○已
    無其他財產足供清償本件債務；又被告二人間為夫妻關係，
    且系爭不動產買賣過戶予被告丙○○後，原蘇金藍所設定之
    抵押債權並未塗銷或為債務人變更，與一般無特定親屬關係
    之不動產交易情形有別，自難認被告二人於移轉系爭不動產
    時，會不知有害於被告戊○○○○○○債權人之權利情事，
    審諸前開法條規定及說明，本件原告主張被告二人間之買賣
    有償行為，有民法第244條第2項之情形，並請求撤銷之，當
    屬有據。
八、又債務人所有之財產除對於特定債權人設有擔保物權外，應
    為一切債務之總擔保，故債務人明知其財產不足清償一切債
    務，而竟將財產出賣於人，及受益人於受益時亦知其情事者
    ，債權人即得依民法第244條第2項之規定，聲請法院撤銷。
    此項撤銷權之效力，不特及於債權行為，即物權行為亦無例
    外（最高法院48年台上字第1750號判例意旨可資參照）。本
    件被告間就系爭不動產之有償買賣行為，其於行為時明知有
    損害於債權人即原告之權利，前已敘明，是原告備位聲明主
    張依民法第244條第2項規定撤銷其買賣債權行為及不動產移
    轉之物權行為，並將本於該等行為於地政機關所辦理之所有
    權移轉登記予以塗銷，參諸前開判例意旨，即無不合，應予
    准許，爰判決如主文第一、二項所示。
九、結論：本件原告之訴為有理由，依民事訴訟法第385條第1項
    、第78條、第85條第1項前段，判決如主文。
中    華    民    國    99    年    7     月    13    日
                  民事第二庭    法      官  楊明箴
以上正本係照原本作成。
如對本判決上訴，須於判決送達後 20 日內向本院提出上訴狀。
如委任律師提起上訴者，應一併繳納上訴審裁判費。
中    華    民    國    99    年    7     月    13    日
                                 書  記  官  林欣宜

司法院資訊處製作；財團法人民間司法改革基金會備份。
